【裁判字號】    98,消債抗,356
【裁判日期】    980618
【裁判案由】    聲請更生程序
【裁判全文】
臺灣高雄地方法院民事裁定           98年度消債抗字第356號
抗  告  人  甲○○
上列當事人因消費者債務清理事件聲請更生，不服本院民國98年
5 月20日98年度消債更字第660 號駁回裁定，提起抗告，本院裁
定如下：
    主  文
抗告駁回。
抗告程序費用新臺幣壹仟元由抗告人負擔。
    理    由
一、抗告意旨略以：抗告人前未曾依「中華民國銀行公會會員辦
    理消費金融案件無擔保債務協商機制」請求共同協商債務清
    償方案，後於消費者債務清理條例施行後乃向最大債權金融
    機構即中國信託商業銀行股份有限公司（下稱中國信託銀行
    ）請求協商而未成立，而聲請人對金融機構因消費借貸所負
    之債務計達新台幣（下同）2,920,981 元。惟抗告人目前任
    職於屹豐企業股份有限公司（下稱屹豐公司），每月收入僅
    17,2 80 元，扣除抗告人每月平均須負擔之膳食費4800元、
    稅賦37 1元、保險費461 元、電費592 元及其他雜支500 元
    ，暨扶養其母林傅金招之扶養費後，實已陷於不能清償債務
    ，原審認其每月收入扣除個人必要生活支出及扶養費後，尚
    能清償債務，實有違誤。為此爰依法請求廢棄原裁定，准允
    抗告人更生之聲請等語。
二、按「為使負債務之消費者得依本條例所定程序清理其債務，
    以調整其與債權人及其他利害關係人之權利義務關係，保障
    債權人之公平受償，謀求消費者經濟生活之更生及社會經濟
    之健全發展，特制定本條例。」、「債務人不能清償債務或
    有不能清償之虞者，得依本條例所定更生或清算程序，清理
    其債務」，消費者債務清理條例第3 條定有明文，是消費者
    債務清理條例之立法，其中心思想乃認陷於經濟上困境之消
    費者若任其於惡性循環之債務窘境中自生自滅，其將衍生嚴
    重之社會問題，致難以維持安定之社會經濟秩序，故有予之
    分別情形依更生或清算之程序清理其債務之必要，藉以妥適
    調整其與各相關債權人等間之權利義務關係，以謀求消費者
    經濟生活之更生機會，從而健全社會經濟發展，惟私法上之
    債之關係，係以當事人間之信賴關係為基礎，為社會經濟組
    織之重要支柱，故當事人於以法律行為追求自己之利益之際
    ，亦應顧及對方之利益，並考量債權債務在社會上之作用，
    本於誠實及信用之原則，行使其債權及履行其債務，故債務
    人之消費者欲以上開條例為其所負義務之調整者，自應本於
    誠信原則之本旨，僅在其不能清償債務或有不能清償之虞而
    使其陷於經濟上之困境時始得准許之，以避免其藉此善意之
    立法而惡意圖謀減免債務，致使社會陷於道德之危險，並因
    此使信用緊縮而造成社會經濟之動盪。
三、抗告人主張其於前業向最大債權金融機構中國信託銀行請求
    共同協商債務清償方案，惟於民國97年11月10日業經該銀行
    通知前置協商不成立等情，此有抗告人提出之前置協商不成
    立通知書乙紙在卷可稽（原審卷第11頁），則依前揭條文之
    規定及說明，其自應有不能清償債務或有不能清償之虞，且
    此情形業使其陷於經濟上之困境時，法院始須准之進行更生
    或清算。
四、抗告人固以其對金融機構因消費借貸所負之債務計達2,920,
    918 元，惟其每月薪資所得於扣除必要生活及扶養母親費用
    後已不能清償債務等語為本件更生之聲請，並提出債權人清
    冊、財產及收入狀況說明書、戶籍謄本、屹豐公司薪資單、
    、綜合所得稅各類所得資料清單、財產歸屬資料清單、財團
    法人金融聯合徵信中心當事人查詢個人資料回覆書等件為證
    ，惟查：
  (一)抗告人於前所為前置協商不成立之原因乃為「未能接受顯足
    以負擔之還款條件」，即不接受銀行提供之每月償還7,000
    元之二階段還款方案等情，此有上開前置協商不成立通知書
    及原審公務電話記錄（原審卷第145頁）在卷可稽。
  (二)抗告人目前乃任職於屹豐公司，於95年度總所得為249,863
    元、96年度年總所得為207,863 元，其95、96年度平均每月
    所得分別為20,822元、17,322元，名下並有房屋及土地各1
    筆等情，此有財政部高雄市國稅局綜合所得稅各類所得、土
    地登記謄本及財產歸屬資料清單附卷可稽（原審卷第28至31
    頁）。又抗告人自承97年度每月薪僅資為17,280元等情，亦
    據其提出屹豐公司97年1 月至12月薪資表為證（原審卷第86
    至96頁），且核與屹豐公司為抗告人投保之勞工保險薪資級
    距17,280元相符（原審卷第38頁），則抗告人主張其現有每
    月平均收入為17,280元等語，應足採信。
  (三)按「負扶養義務者有數人而其親等同一時，應各依其經濟能
    力，分擔義務」、「受扶養權利者，以不能維持生活而無謀
    生能力者為限。前項無謀生能力之限制，於直系血親尊親屬
    ，不適用之。」、「因負擔扶養義務而不能維持自己生活者
    ，免除其義務。但受扶養權利者為直系血親尊親屬或配偶時
    ，減輕其義務。」、「扶養之程度，應按受扶養權利者之需
    要與負扶養義務者之經濟能力及身分定之。」，民法第1115
    條第3 項、第1117條、第1118條、第1119條分別定有明文。
    抗告人之母林傅招金（17年3 月12日生）名下無任何財產，
    其於95、96年度均無所得資料等情，此有綜合所得稅各類所
    得資料清單、財產歸屬資料清單及戶籍謄本等件在卷足憑（
    原審卷第97至99頁、第35頁），則抗告人主張其母林傅招金
    已無法維持生活而有受扶養之必要，尚屬可採。惟抗告人就
    其扶養其母林傅招金之費用並未提出全部支出憑證以供本院
    參酌，且抗告人之母林傅招金除抗告人外另育有3 名已成年
    子女，依法應共同分擔扶養義務，業據抗告人陳明在卷（原
    審卷第69頁），則依內政部公告之97年度台灣省最低生活費
    為每人每月9,829 元計算，扣除抗告人之母林傅招金每月領
    取之老人年金6,000 元（原審卷第102 至103 頁），抗告人
    每月應負擔其母林傅招金之扶養費用應為957 元【計算式：
    [（9,829 －6,000） ÷4]＝957 】，逾此範圍即非合理。
  (四)又抗告人業已負債290 萬元以上，其本須以較低之標準生活
    而節忖開銷用以償債始符誠信，債務人自不得以無負債人員
    之一般生活標準以上而同為要求，而參酌內政部公告之97年
    度台灣省最低生活費為每人每月9,829 元，是抗告人陳稱其
    每月必要生活支出為膳食費4,500 元、電力費592 元、稅賦
    371 元、保險費461 元、日常生活費500 元，總計為6,424
    元（原審卷第8 頁），既尚未逾前揭最低生活費用範圍，自
    屬合理，而堪採信。則以抗告人現有可查得之每月平均收入
    17,280元計算，於扣除維持其個人必要之生活開支6,424 元
    及扶養費用957 元後，尚餘9,899 元，可供清償債務，尚難
    認有不能清償債務或不清清償之虞之情事。
  (五)況抗告人除每月薪資收入外，名下尚有房屋及土地各1 筆，
    且復自承領有156 萬之退休金，益難認其有何不能清償債務
    之情事可言。又抗告人對於該筆退休金之去向，先具狀陳稱
    其當時因子女就學中，但其工作不穩定，只好將退休金領出
    供家庭開銷云云（原審卷第70頁）；嗣又具狀改稱因當時子
    女均就學，抗告人薪資無法支應生活開銷，始向其大姨子借
    款，借款金額累積至140 萬多元，其與大姨子始商議該退休
    金150 萬元，全數歸大姨子所有，而退休金優惠定存利息則
    由雙方均分，後因大姨子有急用，始分2 次全數提領用以還
    款云云（原審卷第131 頁），前後所述明顯不一，且抗告人
    亦無法舉證證明前述借貸關係確實存在，則抗告人上開關於
    其所領退休金去向之陳述，自難採信。
  (六)則抗告人之每月收入扣除每月必要生活費用及扶養費用後，
    仍有9,899 元，尚能履行最大債權銀行提供之前置協商條件
    即每月清償7,00元之二階段還款條件，然因抗告人未能接受
    顯足以負擔之還款方案，而致協商不成立，已如其述，顯足
    見其一心係欲循債務清理之程序以圖脫免債務之責任而無任
    何清償之誠意甚明。
五、綜上所述，抗告人於聲請前既無不能償債務或有不能清償之
    虞之情事，依上開說明及規定，其聲請之更生已有要件不備
    及違誠信說明之義務，自應駁回其更生之聲請。原審裁定駁
    回抗告人更生之聲請，依法即無違誤，抗告意旨指摘原裁定
    不當，求予廢棄另為裁定，為無理由，應予駁回。
六、據上論結，本件抗告為無理由，依消費者債務清理條例第15
    條，民事訴訟法第495 條之1 第1 項、第449 條第1 項、第
    95條、第78條，裁定如主文。
中    華    民    國    98    年    6     月   18    日
            民事第三庭   審判長法  官  朱玲瑤
                               法  官  陳宛榆
                               法  官  劉惠娟
正本係照原本作成。
不得再抗告。
中    華    民    國    98    年    6     月   18    日
                               書記官  火秋予


司法院資訊處製作；財團法人民間司法改革基金會備份。
